ACORDAO-COMPLETO-2421447

ACÓRDÃO 12253/2020 ATA 39/2020 - SEGUNDA CÂMARA

VISTOS, relatados e discutidos estes autos de tomada de contas especial instaurada pelo Fundo Nacional de Desenvolvimento da Educação (FNDE) em desfavor de Pedro Vieira Filho      (CPF: XXX.264.383-XX, prefeito municipal no período de 2013-2016) e Antônio Góis Monteiro Mendes (CPF: 010.223.343- 87, prefeito municipal no período de 2009-2012 e 2017-atual) , em razão de omissão no dever de prestar contas dos recursos recebidos pelo Município de Pedra Branca/CE por força do Programa Brasil Alfabetizado, exercício 2012 (BRALF/2012) , que totalizaram                     R$ 106.383,21,  
  ACORDAM os Ministros do Tribunal de Contas da União, reunidos em Sessão da Segunda Câmara, diante das razões expostas pelo Relator, em:
  9.1. arquivar a presente tomada de contas especial, com fundamento nos arts. 169, inciso VI, e 212 do RI/TCU c/c o art. 5º, caput, da IN/TCU 71/2012, ante a ausência de pressupostos de constituição e de desenvolvimento válido e regular do processo, com fundamento no art. 1º, inciso I, da Lei 8.443, de 16 de julho de 1992, c/c os arts. 169, inciso VI, e 212 do Regimento Interno do TCU; e
 9.2. dar ciência deste Acórdão ao Fundo Nacional de Desenvolvimento da Educação e aos responsáveis, informando-lhes que o inteiro teor da deliberação pode ser consultado no portal eletrônico do TCU.

Tomada de contas especial em razão de omissão no dever de prestar contas dos recursos recebidos por força do Programa Brasil Alfabetizado, exercício 2012.

Segunda Câmara

Prefeitura Municipal de Pedra Branca - CE.

3. Interessados/Responsáveis:
3.1. Interessado: Fundo Nacional de Desenvolvimento da Educação (00.378.257/0001-81)
3.2. Responsáveis: Antonio Gois Monteiro Mendes (XXX.223.343-XX); Pedro Vieira Filho (XXX.264.383-XX).

13.1. Ministros presentes: Ana Arraes (Presidente), Aroldo Cedraz e Raimundo Carreiro (Relator).
13.2. Ministro-Substituto convocado: André Luís de Carvalho.
13.3. Ministro-Substituto presente: Marcos Bemquerer Costa.

RAIMUNDO CARREIRO

Adoto como relatório, nos termos do art. 1º, § 3º, inciso I, da Lei 8.443/92, a instrução à peça 45, lavrada no âmbito da Secretaria de Controle Externo de Tomada de Contas Especial (SecexTCE) , a qual foi  endossada pelo Diretor da subunidade (peça 46) , pelo Titular da unidade técnica (peça 47) e pelo representante do Ministério Público junto ao Tribunal de Contas da União (MP/TCU - Procurador Marinus Eduardo De Vries Marsico, peça 48) :
"INTRODUÇÃO
1.	Cuidam os autos de tomada de contas especial instaurada pelo Fundo Nacional de Desenvolvimento da Educação, em desfavor de Pedro Vieira Filho (CPF: XXX.264.383-XX) e Antônio Góis Monteiro Mendes (CPF: XXX.223.343-XX) , em razão de omissão no dever de prestar contas dos recursos recebidos por força do Programa Brasil Alfabetizado, exercício 2012 (BRALF/2012) .
HISTÓRICO
2.	Encontrando-se a presente TCE no TCU em sede de Instrução Inicial, constatou-se, mediante consulta ao SiGPC, em 14/10/2019 (peça 22) , a presença da seguinte informação no campo "Situação da Prestação de Contas": "Aguardando Análise" (peça 22) . Verificou-se também que a prestação de contas do Programa Brasil Alfabetizado, exercício 2012 (BRALF/2012) , foi enviada ao FNDE, ainda que intempestivamente, em 6/9/2019  (peça 23) .
3.		Dessa forma, entendeu-se que o posicionamento adequado naquele instante era aguardar a emissão da correspondente Nota Técnica do FNDE, a fim de evitar retrabalho, preservar a segurança jurídica e homenagear as instâncias de controle.
4.	A proposta da Unidade Técnica foi acolhida pelo Relator (peça 28) , Ministro Raimundo Carreiro, sendo expedido ao FNDE o Ofício 10107/2019-TCU/Secex-TCE (peça 29) , de 9/11/2019, com solicitação do envio, no prazo de 30 (trinta) dias, das informações requeridas, sendo aquela Autarquia informada de que o não atendimento no prazo devido, sem causa justificada, poderia ensejar aplicação de multa pelo Tribunal.
5.	O FNDE tomou ciência da comunicação em 2/12/2019 (peça 30) , enviando em resposta o Ofício nº 47295/2019/Diade/Cgapc/Difin-FNDE, de 27/12/2019 (peça 31) e o Despacho DAESP nº 1669958/2019 (peça 32) .
6.	Verificou-se do Ofício nº 47295/2019/Diade/Cgapc/Difin-FNDE, de 27/12/2019 (peça 31) , informação do FNDE que tão logo seja finalizada a análise das contas, os resultados seriam prontamente fornecidos ao TCU, bem como estariam disponíveis para consulta online por meio do Sistema de Gestão de Prestação de Conta (SiGPC) .
7.	Constatou-se, ainda, do Despacho DAESP nº 1669958/2019 (peça 32) , que a prestação de contas foi enviada, em 17/12/2019, à área técnica responsável, CGAUX, para emissão de Parecer Técnico.
8.	Expirando-se, todavia, o prazo concedido ao FNDE sem o envio ao TCU da citada Nota Técnica e não sendo a mesma encontrada em consulta ao referido sistema do tomador de contas, renovou-se a diligência, mediante o Ofício 4288/2020-TCU/Secex-TCE (peça 38) , de 14/2/2020, fixando-se novo e impreterível prazo para seu atendimento.
9.	O FNDE tomou ciência da comunicação em 27/2/2020 (peça 39) , enviando em resposta o Ofício nº 9308/2020/Diade/Cgapc/Difin-FNDE, de 27/4/2020 (peça 43) , bem como a Nota Técnica nº 1816998/2020/DAESP/COPRA/CGAPC/DIFIN (peça 44) .
10.	Ante a comprovação da ciência do diligenciado e recebimento de resposta, conforme relatado no item anterior, retornaram os autos à esta Unidade Técnica.
EXAME TÉCNICO			 
11.	Cumpre, inicialmente, ressaltar que sequer foi realizada a citação dos responsáveis no âmbito do TCU, razão por que se aplica o entendimento segundo o qual a apresentação da prestação de contas até o momento anterior ao da citação configura intempestividade no dever de prestar contas e não omissão, hipótese que, aliada à demonstração da adequada e integral aplicação dos recursos, caracteriza apenas falha formal.
A citação pelo TCU é o marco temporal a partir do qual a apresentação da prestação de contas não descaracteriza a omissão (Acórdão 162/2019-TCU-Primeira Câmara, Relator Ministro Bruno Dantas) . 
A omissão no dever de prestar contas fica caracterizada apenas a partir da citação por essa irregularidade. Prestadas as contas antes de expedida a comunicação por parte do Tribunal, não há que se falar em incidência do art. 209, § 4º, do Regimento Interno do TCU, por falta do suporte fático delimitado pela norma (Acórdão 438/2016-TCU-Segunda Câmara, Revisor Ministro Marcos Bemquerer) . 
A apresentação da prestação de contas a destempo, mas até o momento anterior ao da citação pelo TCU, configura intempestividade no dever de prestar contas. A omissão no dever de prestar contas fica caracterizada apenas a partir da citação por essa irregularidade (Acórdão 5773/2015-TCU-Primeira Câmara, Relator Ministro José Múcio Monteiro) .
12.	Deve-se, ainda, salientar que, estando a aludida prestação de contas no TCU, o FNDE não poderia mais aprová-la, ou não, embora nada obste o fornecimento de subsídios pela mencionada Autarquia a esta Corte, de modo a assistir a sua análise.
13.	Neste sentido, cabe mencionar o Acórdão 1580/2008-TCU-Primeira Câmara (Relator Min. Substituto Marcos Bemquerer) , por intermédio do seu item 9.1, deu nova redação à determinação emanada no item 9.4 do Acórdão 430/2008-TCU-Primeira Câmara, nos seguintes termos:
9.4. determinar ao Fundo Nacional de Desenvolvimento da Educação - FNDE que se abstenha de aprovar prestação de contas apresentada por responsável após encaminhamento da tomada de contas especial ao TCU, submetendo novos documentos eventualmente recebidos à Corte de Contas, com manifestação conclusiva quanto à pertinência deles e suficiência para justificar as irregularidades ensejadoras da instauração da tomada de contas especial, ficando reservado exclusivamente ao TCU deliberar quanto ao mérito das contas;
14.	Por oportuno, cabe também explicitar os itens 8 e 9 do Voto do referido Acórdão 1580/2008-TCU-Primeira Câmara, do relator Min. Marcos Bemquerer:
8. Acontece que, no processo em epígrafe, houve o esgotamento das providências administrativas antes do ingresso da presente TCE no Tribunal, não havendo mais espaço para aprovação ou avaliação das contas pelo concedente após a remessa da TCE à Corte de Contas, ao contrário do que praticou o FNDE, que aprovou as referidas contas após o envio dos autos ao TCU. Noutro dizer, exauridas as medidas a cargo do tomador de contas sem sucesso e tendo sido encaminhada a TCE a esta Casa, findada estará a competência administrativa, restando, por conseguinte, somente ao TCU emitir juízo de mérito acerca das irregularidades que deram causa à deflagração da TCE.
9. É de se registrar, porém, que tal fato não implica que o órgão ou a entidade de origem deva se abster de trazer ao conhecimento do TCU novos documentos referentes às prestações de contas já ingressas no Tribunal, ao revés, deve submetê-los à apreciação da Corte de Contas, informando sobre a pertinência e a possibilidade de os documentos oferecidos servirem de subsídio ao exame de mérito por parte do TCU. O que se veda, repisa-se, é que o órgão administrativo venha decidir sobre a aprovação ou não das contas em momento processual inoportuno, qual seja, ulteriormente ao envio da TCE ao Tribunal.
15.	Verifica-se da Nota Técnica nº 1816998/2020/DAESP/COPRA/CGAPC/DIFIN (peça 44, grifos nossos) que:
5.2. A  área  técnica,  por  meio  do  Parecer  nº  19/2020/GAB/SEALF/SEALF-MEC,  de 30/01/2020, apensado ao SEI sob o nº 1776855, concluiu, quanto ao cumprimento do objeto, da seguinte maneira: 
7. Considerando os objetivos do PBA e a recomendação do FNDE/MEC de que as contas dos ciclos 2010 a 2013 devem ser analisadas em conjunto, e por ser relevante os critérios para análise da prestação de contas do PBA no SIGPC, entende-se que houve o cumprimento do objeto do programa.
5.3. Conforme  supracitado,  o Sr. Pedro Vieira Filho registrou a prestação de contas do ciclo 2012 do BRALF no SiGPC, composta pela documentação exigida pela resolução do programa, e, após o exame das informações registradas, não foram constatadas irregularidades de natureza financeira.
 (...) 
5.6.Assim, fica afastado o motivo  que ensejou a abertura da tomada de contas especial, qual seja, a omissão no dever de prestar contas e, além disso, registramos que não foram encontradas outras irregularidades na execução financeira do ciclo,  no exercício 2012. 
6. CONCLUSÃO
6.1. Diante do exposto, considerando o conteúdo posto à vista no item 5 desta, manifesta-se pela suficiência da defesa em tela.
16.	Ante o exposto, tendo em vista a inexistência de dano ao Erário e a constatação do FNDE que não foram encontradas ocorrências ou inconsistências na prestação de contas intempestivamente apresentada, esta Unidade Técnica entende pela insubsistência do débito apurado em relação ao BRALF/2012, impondo-se, por conseguinte, o arquivamento dos presentes autos devido à ausência de pressuposto processual de existência desta Tomada de Contas Especial, com fundamento nos arts. 169, inciso VI, e 212 do RI/TCU c/c o art. 5º, caput, da IN/TCU 71/2012, em consonância com o entendimento manifesto no Acórdão 5066/2015-TCU-Segunda Câmara - Relator: Ministro Vital Do Rêgo:
A elisão do débito apurado em tomada de contas especial é condição suficiente para o arquivamento do feito, sem julgamento de mérito, por ausência dos pressupostos de constituição e de desenvolvimento válido e regular do processo (art. 212 do Regimento Interno/TCU) , desde que não existam outras irregularidades que ensejem a atuação do Tribunal.
CONCLUSÃO
17.	Tendo em vista que o exame das ocorrências que ensejaram a instauração da presente tomada de contas especial evidenciou que não restou comprovada a existência de dano ao patrimônio público; considerando que há comprovação de que o objetivo do programa foi atendido; e levando em conta não ter havido ainda citação dos responsáveis; cabe propor desde logo o arquivamento dos presentes autos devido à ausência de pressuposto processual de existência desta Tomada de Contas Especial, com fundamento nos arts. 169, inciso VI, e 212 do RI/TCU c/c o art. 5º, caput, da IN/TCU 71/2012.
PROPOSTA DE ENCAMINHAMENTO
18.		Diante do exposto, submetem-se os autos à consideração superior, propondo:
a)	arquivar o presente processo, com fundamento nos arts. 169, inciso VI, e 212 do RI/TCU c/c o art. 5º, caput, da IN/TCU 71/2012;
b)	dar ciência da deliberação que vier a ser proferida ao FNDE e aos senhores Pedro Vieira Filho e Antônio Góis Monteiro Mendes."
                   É o Relatório.

não há

Procurador Marinus Eduardo De Vries Marsico.

TOMADA DE CONTAS ESPECIAL. MUNICÍPIO DE PEDRA BRANCA/CE. PROGRAMA BRASIL ALFABETIZADO/2012. PRESTAÇÃO DE CONTAS INTEMPESTIVA ANTES DE SE PROCEDER À CITAÇÀO. DÉBITO INSUBSISTENTE. IRREGULARIDADES INEXISTENTES. ARQUIVAMENTO, SEM JULGAMENTO DE MÉRITO, ANTE A AUSÊNCIA DE PRESSUPOSTOS DE CONSTITUIÇÃO E DE DESENVOLVIMENTO VÁLIDO E REGULAR DO PROCESSO.

TOMADA DE CONTAS ESPECIAL (TCE)

Secretaria de Controle Externo de Tomada de Contas Especial (SecexTCE).

Atuo no presente feito em razão de sorteio realizado nos termos do art. 18 da Resolução TCU 175/2005
2.	Trata-se de tomada de contas especial instaurada pelo Fundo Nacional de Desenvolvimento da Educação (FNDE) em desfavor de Pedro Vieira Filho (CPF: 072.264.383-72, prefeito municipal no período de 2013-2016) e Antônio Góis Monteiro Mendes (CPF: 010.223.343- 87, prefeito municipal no período de 2009-2012 e 2017-atual) , em razão de omissão no dever de prestar contas dos recursos recebidos pelo Município de Pedra Branca/CE por força do Programa Brasil Alfabetizado, exercício 2012 (BRALF/2012) , que totalizaram R$ 106.383,21.
3.    	Em exame inicial do feito, a SecexTCE verificou que as contas dos recursos objeto da presente TCE foram enviadas ao FNDE, ainda que intempestivamente, em 6.9.2019 (peça 23) . Diante da constatação, foi realizada diligência à entidade assinando-lhe prazo para encaminhar a este TCU cópia de Nota Técnica em face da prestação de contas intempestiva do Programa Brasil Alfabetizado, exercício de 2012 (Município de Pedra Branca/CE) .
4.	Após analisar a Nota Técnica encaminhada pelo FNDE em cumprimento à diligência (peça 44) , a SecexTCE, com a concordância do MP/TCU, propôs arquivar a TCE por ausentes os requisitos para desenvolvimento válido e regular do processo, considerando a insubsistência do débito apurado em relação ao BRALF/2012.
5.	Razão assiste à unidade técnica e ao Parquet especializado. 
6.	A TCE havia sido instaurada em razão de omissão no dever de prestar contas dos recursos recebidos pelo Município de Pedra Branca/CE por força do Programa Brasil Alfabetizado, exercício 2012. Não obstante, as contas foram prestadas, ainda que intempestivamente, antes de se proceder à citação dos responsáveis.
7.	Posto isso, considerando que a Nota Técnica registra a não ocorrência de nenhuma irregularidade de natureza financeira e atesta o cumprimento do objetivo do programa BRALF/2012, a TCE deve ser arquivada, sem julgamento do mérito, devido à ausência de pressuposto processual de existência da tomada de contas especial (arts. 169, inciso VI, e 212 do RI/TCU c/c o art. 5º, caput, da IN/TCU 71/2012) .  
8.	Ante o exposto, acolho o pronunciamento da SecexTCE e o parecer do MP/TCU, cujos fundamentos integram as presentes razões de decidir, e VOTO no sentido de que este Colegiado adote o Acórdão que ora submeto à apreciação.
TCU, Sala das Sessões Ministro Luciano Brandão Alves de Souza, em 3 de novembro de 2020.
RAIMUNDO CARREIRO 
Relator